臺灣臺北地方法院刑事判決　　　　　　　　　　　　　八十九年度易字第六四０號
　　公　訴　人　臺灣臺北地方法院檢察署檢察官
　　被　　　告　戊○○
右列被告因強制案件，經檢察官提起公訴（八十八年度偵字第一八六０號），本院判
決如左：
    主  文
戊○○無罪。
    理  由
一、公訴意旨略以：被告戊○○係  元建設開發股份有限公司（被告稱  乃明之古字
    ，以下簡稱明元公司）負責人，於八十四年間，經案外人庚○○介紹，共同承攬
    由印尼華僑伍培崧申請開發，乙○○擔任建築建築設計，位於印尼峇里島之胡姬
    大酒店工程（以下簡稱胡姬酒店工程），並繳納保證金美金一百萬元，因未如期
    於簽約後二個月內開工，致保證金遭沒收，被告戊○○心生不滿，於八十五年二
    月九日，竟夥同庚○○之胞兄被告辛○○（另行審理）及其他不詳姓名之男子數
    名，至乙○○設於台北市○○○路○段八十八號十六樓之建築師事務所（以下簡
    稱乙○○事務所），與乙○○及伍培崧協調。被告戊○○、辛○○及共同前往之
    不詳人士基於共同之犯意聯絡，由被告戊○○出言恫嚇乙○○與伍培崧，稱若無
    法當日拿到錢，即讓乙○○之建築師事務所關門，致乙○○心生畏懼，不得已簽
    發乙○○為發票人，面額分別為新台幣（下同）一百萬元、二百萬元、二百萬元
    、五百萬元、三百萬元、五百萬元、五百萬元、五百萬元之第一商業銀行忠孝分
    行之支票八紙，並交付十萬元現金，共計二千八百萬元，而脅迫乙○○行無義務
    之事，因認被告涉有刑法第三百零四條第一項之強制罪嫌等語。
二、按犯罪事實應依證據認定之，無證據不得推斷其犯罪事實；不能證明被告犯罪者
    ，應諭知無罪之判決，刑事訴訟法第一百五十四條、第三百零一條第一項分別定
    有明文。又認定犯罪事實所憑之證據，其為訴訟上之證明，須於通常一般之人均
    不致有所懷疑，而得確信其為真實之程度者，始得據為有罪之認定，倘其證明尚
    未達到此一程度，而有合理之懷疑存在時，即無從為有罪之確信，自應為無罪之
    判決（最高法院五十二年台上字第一三００號、七十六年台上字第四九八六號判
    例參照）。告訴人之告訴，係以使被告受刑事訴追為目的，是其陳述是否與事實
    相符，仍應調查其他證據以資審認。
三、本件公訴人認被告戊○○涉有右揭強制罪嫌，係以告訴人乙○○之指訴、證人即
    乙○○建築師事務所職員丁○○、己○○之證詞，與如附表所示之支票八紙及收
    據一紙為其主要論據。訊之被告則堅決否認有何強制犯行，辯稱其為取回銘元工
    程管理股份有限公司（以下簡稱銘元公司）承包前開胡姬酒店工程所交付之簽約
    金美金一百萬元，而依乙○○通知，偕同辛○○及其他出資股東，前往右址乙○○建築師事務所，與伍培崧協調退款事宜，其間乙○○、伍培崧曾短暫離開會議
    室，待彼二人再度返回時，乙○○即自願簽發如附表所示之支票交被告等人收執
    ，被告等人未有強暴、脅迫行為等語。
四、經查，被告因與庚○○共同以「銘元工程管理股份有限公司」（負責人為庚○○
    ，以下稱銘元公司；公訴人誤為明元公司，負責人戊○○）名義，承包由伍培崧
    申請開發、乙○○規劃設計之胡姬大酒店工程，並於簽約後交付美金一百萬元，
    嗣因遲未動工之責任歸屬問題，多次要求伍培崧退還該筆款項未果，遂於八十五
    年二月九日偕同辛○○（庚○○胞兄）、丙○○（戊○○妻舅）及數名男子（姓
    名年籍不詳）依約前往乙○○事務所，與伍培崧商討因承包胡姬酒店工程，所交
    付之美金一百萬元退款事宜，而由乙○○簽發如附表所示支票並交付現金十萬元
    用以解決前開紛爭之事實，固經被告供承在卷，核與告訴人指訴情節相符，並有
    工程契約文件、新加坡發展銀行（ＤＢＳ）外匯水單、台北銀行匯出匯款證實書
    及被告簽收被告簽收資料等件附卷可稽，堪予認定。惟刑法第三百零四條強制罪
    係以使用強暴、脅迫手段為其構成要件之一；而所謂強暴、脅迫手段，雖不以被
    害人之自由完全受到壓制為必要，然仍需達於足以妨害他人行使權利，或使他人
    行無義務之事之程度始為該當（最高法院二十八年上字第三六五○號判例參照）
    。是本件所應審酌者，乃被告是否施以公訴意旨所述「出言恫嚇乙○○與伍培崧
    ，稱若無法當日拿到錢，即讓乙○○之建築師事務所關門」之脅迫手段，使告訴
    人簽發如附表所示支票並交付現金十萬元，用以解決被告與伍培崧關於胡姬大酒
    店工程之一百萬元美金糾紛。
五、核證人即告訴人助理丁○○雖於偵查中證稱其於八十五年二月九日當天，因工作
    關係，數度進出會議室倒茶水，知道有人拍桌子，態度不好，所內同事都很緊張
    ，至其下班時止，會議室內的之人都未離開云云（見偵查卷第三八頁背面、三十
    九頁），並於本院審理時指證：「有看到一名男子，動手要拉伍培崧，結果被何
    建築師（指告訴人）拉開，我沒有聽清楚他們在吵什麼... 」、「後來因為為負
    責櫃台的小姐回來，我就回自己的座位，所以不確定戊○○他們何時離開」、「
    （除了吵雜人聲外，有無聽到拍打、丟擲器物的聲音？）沒有」等語（見本院九
    十年三月十三日筆錄）；然亦證述被告及辛○○、丙○○等人曾多次前往乙○○
    建築師事務所，幾乎每次都在會議室內與伍培崧等人發生爭吵等情（見本院同前
    筆錄）。另證人即乙○○建築師事務所員工己○○則稱「只知道同事說會議室內
    有很多人在吵，是何人說的我不記得。『我完全沒有聽到會議室的聲音』，因為
    我辦公室離會議室比較遠」（見本院同前筆錄）。是以被告等曾多次在乙○○建
    築師事務所內，因協調退款事宜與伍培崧發生爭執，證人丁○○、己○○又未見
    聞被告有恫嚇告訴人之舉，自難僅以被告等人及伍培崧在八十五年二月九日於乙○○建築師事務所內再度發生爭執，即認被告有何恫嚇脅迫行為。至於證人丁○○就被告等人是否拍打桌子、動手拉扯伍培崧等情，所述前後不一，以其所述感
    受緊張氣氛，並詢問告訴人是否需要報警之情形而言，其於親身經歷見聞前開直
    接造成恐懼印象之衝擊後，當可清晰記憶，而無為此不同陳述之可能；參以丁○○為告訴人助理，於前開事件發生後，仍繼續受僱任職於該事務所內，是否因而
    得知告訴人簽發鉅額票據，或事後聽聞告訴人轉述當日情節，致產生主觀上之錯
    誤印象，更非無疑；遑論被告亦否認當日有員工進出補充茶水等情，因認丁○○
    前開證述，尚難據為不利被告之認定。
六、次查，銘元公司於八十四年一月間，先後與伍培崧簽訂契約及備忘錄，承攬胡姬
    酒店工程，並交付美金一百萬元，約定於開工後申請第一期款項時，再由業主（
    即伍培崧方面，以下同）無息返還該一百萬元美金，如未能依約如期開工，業主
    得不經通知，沒收該一百萬元美金等情，固據告訴人指述明確，並經被告自承在
    卷，互核相符（見本院九十一年五月九日筆錄）。惟該項工程經告訴人建築規劃
    完成以來，自八十七年一月起，先後由銘元公司及告訴人姊夫張有文經營之JUNG
    HSIEN公司分別簽約承攬，迄今已逾七年，均未能開始動工，伍培崧並曾向JUNG
    HSIEN公司及告訴人表示變更原訂基地之意，而告訴人亦至今未曾見過土地之權
    狀資料，均經告訴人陳明在卷（見本院九十一年四月九日、七月十一日筆錄），
    核與被告辯稱該承攬契約係因伍培崧方面未能確定施工地點，提供予銘元公司施
    工致無法如期開工等語相符。告訴人雖另指稱伍培崧於JUNG HSIEN公司承攬後，
    始提及變更基地之意，並因印尼政局變動，導致伍培崧公司集團解體，故無法開
    工，與被告之違約情形不同云云；然亦自承未參與伍培崧與銘元公司簽約後之聯
    絡及支付簽約金事宜，及至八十五年二月九日當天，尚於被告與伍培崧協商期間
    ，將伍培崧帶至個人辦公室內確認其是否有權沒收該一百萬元美金等語（見本院
    九十一年七月二十五日筆錄），足證其未直接參與銘元公司承攬後之工程連繫事
    宜，自不得僅依伍培崧轉述之遲延原因（見本院九十年三月一日筆錄），作為認
    定遲延開工責任歸屬之證明。參以伍培崧於JUNG HSIEN公司承攬工程並交付保證
    金後，亦通知將變更基地，更與被告所辯因伍培崧未提供確定基地施工，以致無
    法按期動工等情節相符，因認被告辯稱伍培崧無權沒收該一百萬元美金等語，非
    無可採。
七、又查，告訴人除擔任胡姬酒店之建築師外，尚於銘元公司退出該酒店營建工程後
    ，由與告訴人相關之公司名義接手胡姬酒店營建工程，此據告訴人指述「戊○○
    等人被廢標以後，我所出資設立一家工程顧問公司，負責人登記為我母親，業務
    由我負責，參與胡姬酒店第二次投標並得標」、「酒店工程並沒有開工，我們在
    得標後，也依約繳納將近美金二百萬元之保證金給伍培崧，是由我自己親自交給
    他。」、「至於保證金因為契約規定必須在開工後一個月才能無息退還，經聯絡
    伍培崧表示.... 而且必須等到開工以後，才有錢可以還我，所以到目前為止仍
    在協調中」等語綦詳（見本院九十年三月一日筆錄）。至於告訴人嗣雖改稱該工
    程係由其姊夫張有文經營之JUNG HSIEN公司承包，告訴人本人並未參JUNG HSIEN
    公司之投資云云（見本院九十一年七月十一日筆錄），然所述不惟與前詞矛盾，
    亦與證人即告訴人友人蔡志雄、事務所前任員工甲○○分別證述：工程嗣由告訴
    人承包（見偵查卷第四十七頁背面）、告訴人曾於事務所內開會時，提及如何參
    與該案營建工程部分（見本院九十一年七月二十五日筆錄）等情相悖。故不論銘
    元公司之後，究係由何人擔任負責人之公司簽約承攬胡姬酒店營建工程，告訴人
    出資參與後續承攬一節，均堪認定。而以告訴人與銘元公司先後承包胡姬酒店營
    建工程，暨其與業主間之承攬關係而言，即可能相互產生履約保證與施工報酬之
    利害衝突，非僅告訴人所述與伍培崧間單純之建築設計報酬而已。遑論告訴人亦
    自承「戊○○、庚○○曾與我達成協議，在我公司完工後，如果有獲利，可以提
    出部分金額，填補他們被沒收保證金美金一百萬元的損失，我當時也有同意。當
    時是伍培崧提議的，我同意，在場的人還有戊○○、庚○○二人」等語在卷（見
    本院九十年三月一日筆錄）。又其嗣後雖翻異前詞，改稱僅應允替戊○○等人，
    向承包廠商轉達希望扣除部分盈餘，用以補貼渠等損害云云（見本院九十年三月
    十三日筆錄）；然核告訴人所述承諾填補銘元公司損害一節，過程清晰明確，不
    似慌亂錯誤之陳述，以所涉及金額高達美金一百萬元，更無誤認之可能；況依告
    訴人所述，其僅負責胡姬酒店之建築設計，既非伍培崧集團之組成份子，亦非後
    續承攬、簽約之人（見本院九十年三月十三日、九十一年七月二十五日筆錄），
    又有何得以轉達、要求不確定之承包廠商，提出美金一百萬元盈餘給予無銘元公
    司之機會暨權利？其所述對伍培崧承諾，向承包廠商轉達扣除盈餘事宜云云，顯
    與常情有違，不足採信。
八、末查，被告係於八十五年二月九日下午，告訴人預知其將前往與伍培崧協商退款
    事項之情形下，在乙○○建築師事務所上班時間內，偕同辛○○、丙○○等共七
    、八人依約同至該事務所，與伍培崧協調美金一百萬元之返還事宜，當時尚有至
    少約三、四十名之乙○○建築師事務所員工在內辦公，而被告等協商所在之會議
    室，則有前後二門，分別通往大門會客區及職員辦公區，告訴人亦先後多次自由
    進出，並與伍培崧同至乙○○個人辦公室內，確認有無還款義務等情，業據告訴
    人陳明在卷，並有乙○○建築師事務所示意圖一件附卷可稽；是以其協商之時間
    、地點及人數觀之，被告等均無優勢可言。而告訴人數度進出會議室，均未表示
    受迫、求助之意；經員工丁○○詢以是否需報警處理時，亦予拒絕；嗣交付如附
    表所示支票及現金時，並經被告戊○○當場簽收；復於事後同意辛○○及丙○○
    個人單獨持以更換小額支票之要求，並逐一兌現未予止付；同時主動要求辛○○
    抵付庚○○一筆無借款憑證之六十三萬元債權（見本院九十一年五月九日筆錄）
    ；直至所交付之全部票據兌現近三年，胡姬酒店工程仍無法動工取回保證金，且
    所收面額美金三百四十一萬二千五百元之胡姬酒店建築設計費用支票（見證物袋
    內告訴人九十年三月十三日庭呈資料）亦遭退票後，始提起本件告訴等情；均與
    一般加害人拒絕正式簽收犯罪所得之物，留下不法事證，並避免單獨再與被害人
    接觸，致遭報警查獲，而被害人於脫離強制狀態後，亦鮮有不為任何補救或求助
    行為，甚而持續以積極行動配合給付之常情有違。
九、至於被告及辛○○雖均供承當日在場者，有因情緒激動、大聲說話之情形，然以
    渠等爭執之款項金額高達美金一百萬元，並經多次協調未果，其因資金壓力致情
    緒激動，音量放大，並非事理所無；參以證人丁○○、甲○○均證稱被告等多人
    ，曾不止一次到乙○○事務所內，在會議室或告訴人辦公室內大聲談話等語（見
    本院九十年三月十三日、九十一年七月二十五日筆錄），益證被告及伍培崧等人
    確曾於協調過程中，因意見不一發生爭執，非必用為強暴、脅迫告訴人之方式。
十、綜上，告訴人右揭前後不一且與常情有違之指述，尚難據為認定被告對之施用強
    暴、脅迫手段之證明。而以告訴人參與胡姬酒店工程之程度、與伍培崧之關係及
    多次提供乙○○事務所作為被告與伍培崧協調場地等客觀情形而言，亦難僅據告
    訴人交付支票及現金，用以解決銘元公司與伍培崧間合約紛爭之行為，推論其必
    受被告之強暴、脅迫影響，行該無義務之事，即不足為被告有罪之確信。此外，
    復查無其他積極證據，足認被告涉有公訴人所訴犯行，自應諭知無罪之判決。
據上論斷，應依刑事訴訟法第三百零一條第一項，判決如主文。
本案經檢察官黃兆揚到庭執行職務。
中      華      民      國     九 十 一     年     八     月     八     日
                                      臺灣臺北地方法院刑事第五庭
                                          法  官    劉方慈
右正本證明與原本無異。
如不服本判決，應於判決送達後十日內向本院提出上訴狀(應抄附繕本)。告訴人
或被害人如對於本判決不服者，應具備理由請求檢察官上訴，其上訴期間之計算
係以檢察官收受判決正本之日期為準。
                                          書記官    殷玉芬
中      華      民      國     九 十 一     年     八     月     八     日
╔═╤════════════════╤═════════════════
║  │乙○○八十五年二月九日所簽發支票│
║編├──────────┬─────┤
║  │    付  款  人      │票載發票日│                換票情形
║號├─────┬────┼─────┤
║  │ 支票號碼 │ 面 額  │ 簽收情形 │
╠═╪═════╧════╪═════╪═════════════════
║  │第一商銀忠孝路分行  │ 85.02.11 │
║一├─────┬────┼─────┤
║  │KA0000000 │一百萬元│戊○○簽收│
╟─┼─────┴────┼─────┼─────────────────
║  │第一商銀忠孝路分行  │ 85.02.15 │由辛○○持向乙○○換為KA0000000?
║二├─────┬────┼─────┤02.15，面額二十四萬元KA0000000，
║  │KA0000000 │二百萬元│同右      │2.15，面額二十六萬元KA0000000，?
║  │          │        │          │.20，面額二十五萬元KA0000000，發
║  │          │        │          │31，面額三十六萬元KA0000000，發?
║  │          │        │          │1，面額二十六萬元，支票共五張；另?
║  │          │        │          │之借款債務六十三萬元。
╟─┼─────┴────┼─────┼─────────────────
║  │第一商銀忠孝路分行  │ 85.02.13 │
║三├─────┬────┼─────┤
║  │KA0000000 │二百萬元│同右      │
╟─┼─────┴────┼─────┼─────────────────
║四│第一商銀忠孝路分行  │ 85.03.27 │由辛○○於八十五年二月十三日，持向
║  ├─────┬────┼─────┤為KA0000000KA0000000KA330521
║  │KA0000000 │五百萬元│同右      │16KA0000000KA0000000KA330521
║  │          │        │          │20支票八張，發票日均為八十五年三月
║  │          │        │          │面額各五十萬元；KA0000000，發票?
║  │          │        │          │三月二十七日，面額二十萬元，KA33
║  │        │        │          │票日八十五年三月二十七日，面額八十
║  │          │        │          │共十紙，並由辛○○簽收。
╟─┼─────┴────┼─────┼─────────────────
║  │第一商銀忠孝路分行  │ 85.03.31 │由丙○○於八十五年二月十日、十一日
║五├─────┬────┼─────┤慶祥更換為KA0000000，發票日85.03
║  │KA0000000 │三百萬元│同右      │一百萬元KA0000000，發票日85.03.3
║  │          │        │          │百萬元KA0000000，發票日85.03.31?
║  │          │        │          │萬元，支票共三張。
╟─┼─────┴────┼─────┼─────────────────
║  │第一商銀忠孝路分行  │ 85.02.27 │由丙○○於八十五年二月十日、十一日
║六├─────┬────┼─────┤慶祥更換為KA0000000，發票日85.02
║  │KA0000000 │五百萬元│同右      │二百萬元KA0000000，發票日85.02.2
║  │          │        │          │百萬元KA0000000，發票日85.02.29?
║  │          │        │          │萬元，支票共三張。
╟─┼─────┴────┼─────┼─────────────────
║  │第一商銀忠孝路分行  │ 85.03.17 │由丙○○於八十五年二月十日、十一日
║七├─────┬────┼─────┤慶祥更換為KA0000000，發票日85.03
║  │KA0000000 │五百萬元│同右      │二百萬元KA0000000，發票日85.03.1
║  │          │        │          │百萬元KA0000000，發票日85.03.17?
║  │          │        │          │萬元，支票共三張。
╟─┼─────┴────┼─────┼─────────────────
║  │第一商銀忠孝路分行  │ 85.03.07 │由丙○○於八十五年二月十日、十一日
║八├─────┬────┼─────┤慶祥更換為KA0000000，發票日85.03
║  │KA0000000 │五百萬元│同右      │二百萬元KA0000000，發票日85.03.0
║  │          │        │          │百萬元KA0000000，發票日85.03.07?
║  │          │        │          │萬元，支票共三張。
╚═╧═════╧════╧═════╧═════════════════
